【裁判字號】    98,簡上,145
【裁判日期】    980710
【裁判案由】    妨害名譽
【裁判全文】
臺灣新竹地方法院刑事判決             98年度簡上字第145號
公  訴  人  臺灣新竹地方法院檢察署檢察官
上  訴  人
即  被  告  丁○○
代  理  人  丙○○
上列被告因妨害名譽案件，不服本院新竹簡易庭民國98年度審竹
簡字第3 號於民國98年3 月16日所為之第一審簡易判決（聲請簡
易判決處刑案號：97年度偵字第8306、8307號），提起上訴，本
院管轄第二審之合議庭判決如下：
    主  文
上訴駁回。
    事實及理由
一、本案經本院審理結果，認原審以上訴人即被告丁○○係犯刑
    法第309 條第1 項之公然侮辱罪，並依刑事訴訟法第449 條
    第1 項、第454 條第1 項，刑法第309 條第1 項、第55條前
    段、第18條第3 項、第41條第1 項前段，刑法施行法第1 條
    之1 第1 項、第2 項前段，逕以簡易判決處刑，量處拘役20
    日，並諭知如易科罰金，以新臺幣（下同）1000元折算1 日
    之標準，其認事用法，並無違誤，量刑亦屬妥適。原審判決
    書所載之事實、證據及理由，除證據部分補充：證人乙○○
    、甲○○於本院審理時之證述，並補充如下述三之理由外，
    餘均與本院所認定者相同，茲引用之（如附件）。
二、被告上訴意旨略以：其並未於民國96年8 月29日晚間在新竹
    縣竹北市○○街256 號即告訴人乙○○所經營之「加美橙咖
    啡簡餐」店，罵「妳是一個乞丐婆，去我家的。」、「賊婆
    。」、「土匪。」等語，伊雖有稱「妳去後車路賺的。」一
    語，但是指告訴人乙○○罵伊跟她要錢，伊稱賺錢沒那麼方
    便，去後車路賺比較方便云云；被告委任之代理人丙○○則
    以被告與告訴人係互罵，並非要侮辱告訴人，又被告目前說
    話已顛三倒四，神智不清，原審量刑亦過重，請求輕判並予
    以緩刑為被告置辯。
三、就上訴意旨補充判決理由如下，經查：
（一）被告於96年8 月29日晚間6 時零分50秒許、同日晚間6 時
      1 分13秒許及同日晚間6 時2 分24秒許，在新竹縣竹北市
      ○○街256 號即告訴人乙○○所經營之「加美橙咖啡簡餐
      」店門口，稱「妳是一個乞丐婆，去我家的。」、「賊婆
      。」、「土匪。」「妳去後車路賺的。」等語，已據證人
      即告訴人乙○○、甲○○於偵查中、原審及本院審理時證
      述明確，並有告訴人乙○○、甲○○等人所提供之96年8
      月29日之錄影光碟1 片暨相關譯文1 份可佐，而告訴人提
      出譯文之情境、內容與錄影光碟相吻，亦經臺灣新竹地方
      法院檢察署檢察事務官於97年11月4 日就上開光碟製作勘
      驗報告1 份在卷可稽（見97年度他字第280 號卷第81、8
      2 、83、91、92頁）。是被告確有在上址告訴人乙○○、
      甲○○在場時口出「妳是一個乞丐婆，去我家的。」、「
      賊婆。」、「土匪。」「妳去後車路賺的。」等語至堪認
      定。被告雖辯稱其未出言「妳是一個乞丐婆，去我家的。
      」、「賊婆。」、「土匪。」云云，顯不足採信。又依當
      時現場發生之情狀及口頭爭執內容：
     「丁○○：（手持雨傘攻擊乙○○）
       乙○○：叫警察沒
       丁○○：你是誰養大的
       丁○○：（手持雨傘繼續攻擊乙○○、口出與實際現場不同
               的話）
       丁○○：要把我拖到裡面打、要把我拖到裡面打
       丁○○：兩夫妻打我一個，要把我拖到裡面打到死不知
       丁○○：你是一個乞丐婆去我家的
       丁○○：賊婆、土匪
       乙○○：你為什麼？不去你兒子那裡鬧
       乙○○：你拿我的血汗錢給你兒子，你為什麼？不去你兒
               子那裡鬧
       乙○○：你吃我足夠，你知抹
       丁○○：對，我吃你足夠，我吃你足夠，要做什麼
       丁○○：你想要把我打死，把我打死也沒有厝可分，免講
               啦！
       乙○○：我不要你的厝，你拿我的錢要做什麼？你拿我的
               錢給你兒子
       丁○○：對啦，我拿你的錢
       丁○○：你去後車路賺的
       丁○○：我才有錢
       丁○○：你吃我夠，把我拖到裡面兩夫妻把我壓在地上打
       乙○○：天在那裡那麼大，不要含血噴人... 天在那裡
               有看到
       丁○○：對，有看到，含血噴人的就是你
       乙○○：我老爸也有看到
       丁○○：又要把我拖到裡面打
       乙○○：來去裡面坐
       丁○○：不要，你家我不要來
       乙○○：你來捉住他
       甲○○：我不要捉他，我不要動他
       甲○○：我不要靠他太近，他會黏人，他會誣賴人
       乙○○：打119 ，快點打119 我的腳受傷了」
      等語以觀，有該譯文在卷可按（見偵卷第82、83頁），被
      告在現場自言「要把我拖到裡面打、要把我拖到裡面打、
      兩夫妻打我一個，要把我拖到裡面打到死不知」後，便口
      出「你是一個乞丐婆去我家的」、「賊婆、土匪」等語，
      並非如代理人所言係相互叫罵，在告訴人乙○○質問被告
      為何不去兒子家鬧？為何拿她的錢給被告兒子後，被告即
      答以「對啦，我拿你的錢，你去後車路賺的錢」，是依前
      開對話內容觀之，告訴人乙○○係與被告理論為何拿伊的
      錢給被告之兒子，被告隨即坦認向告訴人乙○○拿錢，並
      諷以「你去後車路賺的錢」即告訴人乙○○以妓女身分賺
      的錢，此由被告亦自承「後車路賺的錢」就是指妓女自明
      （見本院簡上卷第34頁），從而，被告辯稱伊係稱賺錢沒
      那麼方便，去後車路賺比較方便云云，亦不足採信。而前
      開「你是一個乞丐婆去我家的」、「賊婆」、「土匪」、
      「你去後車路賺的錢」等語，依社會通念，均係足以貶損
      他人之社會評價及尊嚴，為輕蔑他人、使人難堪之詞，顯
      屬侮辱之言語，縱係因家務之爭吵，認係被告丁○○與告
      訴人乙○○、甲○○言語不合所為之情緒抒發，亦僅係動
      機之問題，無礙被告有公然侮辱告訴人2 人犯意之認定，
      此部分則業經原審論述綦詳在卷。
（二）又按法官於有罪判決中，究應如何量處罪刑，為實體法賦
      予法官依據個案情節，參諸刑法第57條所定各款犯罪情狀
      之規定，於該法定刑度範圍內，基於合義務性之裁量，量
      處被告罪刑，此項量刑之裁量權，乃憲法所保障法官獨立
      審判之核心，法院行使此項裁量權，雖非得任意為之，仍
      應受一般法律原理原則之拘束，即仍須符合法律授權之目
      的、法律秩序之理念、國民法律感情及一般合法有效之慣
      例等規範，尤其應遵守比例原則及平等原則之意旨，否則
      即可能構成裁量濫用之違法（最高法院86年度臺上字第
      7655 號 判決參酌），然如非有裁量逾越或裁量濫用之明
      顯違法情事，自不得擅加指摘其違法或不當，即使上級法
      院對下級法院裁量權之審查，亦應同此標準，此不僅在保
      障法官不受任何制度外之不當干涉，更保障法官不受制度
      內的異質干涉，此方符憲法第80條所宣示獨立審判之真義
      ；易言之量刑輕重係屬事實審法院得依職權自由裁量之事
      項，苟已斟酌刑法第57條各款所列情狀而未逾越法定刑度
      ，不得遽指為違法（最高法院72年臺上字第6696號、75年
      臺上字第70 33 號判例可資參照）。原審審酌被告前無任
      何刑事紀錄，，足徵其素行尚稱良善，惟因與告訴人存有
      家庭細故而互生嫌隙，竟在告訴人所經營之「加美橙咖啡
      簡餐」店外之公共場所，當場對告訴人2 人加以辱罵，足
      以貶損告訴人2 人之聲譽，事後又否認犯行，態度不佳，
      且因雙方迄今仍存有家庭糾紛，致無法達成和解，惟考量
      被告現已年逾82歲，又分別與告訴人丁○○、甲○○具有
      母女及姻親身分關係等一切情狀，量處拘役20日，併諭知
      如易科罰金，以1000元折算1 日之折算標準，已詳加審認
      被告本件犯罪情狀後於法定刑度範圍內量刑，尚無其他事
      證可認原審上開量刑有何裁量逾越或裁量濫用之明顯違法
      情事，本院認其認事用法均無違誤，量刑亦屬適當。
（三）綜上所述，被告上訴意旨仍執陳詞否認有辱罵告訴人2 人
      ，原審量刑亦過重，請求從輕量刑並予以宣告緩刑云云，
      均無理由，應予駁回。
據上論斷，應依刑事訴訟法第455 條之1 第1 項、第3 項、第36
8 條、第373 條，判決如主文。
本案經檢察官李秋梅到庭執行職務。
中    華    民    國    98    年    7     月    10    日
                   刑事第五庭  審判長法  官  黃惠玲
                                     法  官  蔡欣怡
                                     法  官  林佑珊
以上正本證明與原本無異。
不得上訴
中    華    民    國    98    年    7     月    10    日
                                     書記官  鄭明枝
（附件）
臺灣新竹地方法院刑事簡易判決         98年度審竹簡字第3號
聲  請  人  臺灣新竹地方法院檢察署檢察官
被      告  丁○○  女  82歲（民國○○年○月○○日生）
                    身分證統一編號：Ｚ000000000號
                    住新竹市○區○○路292號
上列被告因妨害名譽案件，經檢察官聲請以簡易判決處刑（97年
度偵字第8306號、第8307號），本院判決如下：
    主  文
丁○○犯公然侮辱罪，處拘役貳拾日，如易科罰金，以新臺幣壹
仟元折算壹日。
    犯罪事實及理由
一、犯罪事實：緣丁○○與乙○○間疑似有實質上之母女關係（
    按戶籍登記乙○○之母親為陳李寶），曾有同居關係，屬家
    庭暴力防治法第3 條第2 款所定之家庭成員，因乙○○與丁○○之子女間曾有訴訟糾紛，且2 人間之親屬關係存否涉及
    家產分配問題等因素，丁○○與乙○○、甲○○夫妻素不和
    睦。竟基於公然侮辱人之接續犯意，接續於民國96年8 月29
    日晚間6 時零分50秒許、同日晚間6 時1 分13秒許及同日晚
    間6 時2 分24秒許，在不特定人皆可出入得共見共聞之新竹
    縣竹北市○○街256 號即乙○○所經營之「加美橙咖啡簡餐
    」店門口之營業場所，分別以閩南語發音「妳是一個乞丐婆
    ，去我家的。」、「賊婆。」、「土匪。」「妳去後車路賺
    的。」等言語公然侮辱乙○○及甲○○，足以貶損乙○○、
    甲○○之社會評價。
二、案經乙○○、甲○○訴由臺灣新竹地方法院檢察署檢察官偵
    查後聲請簡易判決處刑。
    理  由
一、訊據被告丁○○矢口否認有公然侮辱之犯行，辯稱：告訴人
    乙○○係伊親生的女兒，告訴人乙○○、甲○○在伊家中住
    了10幾年，小孩也是由伊照顧，到現在告訴人乙○○的孩子
    都上了大學，案發當天伊係去兒子家有什麼不對，係告訴人
    乙○○他們來鬧等語（97年度他字第280 號偵查卷第9 至11
    、30頁，本院卷第6、7頁）。另證人黃清富即被告丁○○之
    子於檢察事務官詢問亦證述稱本件係家人針對家務之爭吵對
    話等語（見上開偵查卷第68頁）。惟查：
（一）告訴人乙○○於檢察事務官詢問、本院調查時指訴稱：在
      她父親尚未過世之前，她都與被告丁○○住在一起，自她
      有記憶起，被告丁○○就稱是她的生母，但她身分證上登
      記的母親不是被告丁○○，她長期與被告丁○○同住，被
      告丁○○的生活起居都是她在照顧，之後她搬離家中，被
      告丁○○一直向她索錢，於96年8 月29日下午6 時許，在
      新竹縣竹北市○○街256 號她所經營之「加美橙咖啡簡餐
      」店門口，曾以台語發音「妳是一個乞丐婆，去我家的。
      」、「賊婆」、「土匪」、「妳去後車路賺的。」等言語
      對她辱罵，而「妳去後車路賺的。」的意思就是妓女等語
      （見上開偵查卷第9 至11、29、30、67、68、89頁，本院
      卷第6 、7 頁）。
（二）告訴人甲○○於檢察事務官詢問、本院調查時亦指訴稱：
      被告丁○○係他的岳母，於96年8月29日下午6時許在新竹
      縣竹北市○○街256 號「加美橙咖啡簡餐」店門口曾以「
      土匪」之言語對他辱罵等語（見上開偵查卷第9 至11、29
      、30、67、68、89頁，本院卷第6 、7 頁）。
（三）復有告訴人乙○○、甲○○等人所提供之96年8 月29日之
      錄影光碟1片暨相關譯文1份、臺灣新竹地方法院檢察署檢
      察事務官97年11月4日製作之勘查報告1份等在卷可稽（見
      上開偵查卷第81、82、83、91、92頁）。
（四）被告丁○○向告訴人乙○○所陳「妳是一個乞丐婆，去我
      家的」、「賊婆」、「土匪」、「妳去後車路賺的」等語
      ，另向告訴人甲○○所稱「土匪」等語，依社會通念，均
      係足以貶損他人之社會評價及尊嚴，為輕蔑他人、使人難
      堪之詞，顯屬侮辱之言語，且本案案發地點為告訴人乙○○、甲○○所經營之「加美橙咖啡簡餐」店門口，係屬不
      特定人皆可出入得共見共聞之場所，已如前述，參以案發
      時被告丁○○與告訴人乙○○、甲○○說話之音量較一般
      正常人講話大聲，有上開告訴人乙○○、甲○○所提供之
      錄影光碟內容可資佐憑，足見被告丁○○以上揭足以貶抑
      告訴人人格之言詞辱罵告訴人時，顯已為當時在場之多數
      人所共見共聞，自屬公然之狀態無訛，且因該語詞造成告
      訴人乙○○、甲○○名譽之貶抑，縱係因家務之爭吵，認
      係被告丁○○與告訴人乙○○、甲○○言語不合所為之情
      緒抒發，然此類侮辱言語，若於不特定人皆可出入得共見
      共聞之場所為之，已足貶損他人之社會評價，致輕蔑他人
      、使人難堪，被告丁○○有公然侮辱告訴人之主觀犯意甚
      明。
（五）綜上，堪認告訴人乙○○、甲○○之指述所有憑據，應屬
      實實，至被告丁○○空言否認犯行，不足採信。從而，本
      件事證明確，被告丁○○上開犯行至堪認定，應依法予以
      論罪科刑。
二、論罪科刑：
    按刑法上之公然侮辱罪係處罰「公然侮辱」之言論，所謂「
    公然」係指不特定多數人或多數人得以共見共聞之狀態，不
    以實際上已共見或共聞為必要，且衹須侮辱行為足使不特定
    人或多數人得以共見共聞，即行成立（參見司法院院解字第
    2033號解釋意旨）。又所謂侮辱行為，係指一般人立於名譽
    權主體之立場，受到行為人對其人格價值所為蔑視之評價後
    ，一般人均會有屈辱、不堪、難受等不佳之主觀感受或反應
    ，且侮辱罪，係指未指摘事實之抽象謾罵而言，故公然侮辱
    乃指對被害人抽象的予以謾罵或嘲弄，使人難堪之行為。再
    查被告丁○○與乙○○間，曾有同居關係，屬家庭暴力防治
    法第3 條第2 款所定之家庭成員，此為被告丁○○與告訴人
    乙○○一致陳明在卷（見本院卷第6 頁反面至第7 頁），是
    以：
（一）被告丁○○在上開公共得出入之場所，以閩南語發音「妳
      是一個乞丐婆，去我家的。」、「賊婆」、「土匪」、「
      妳去後車路賺的。」等言語侮辱告訴人乙○○，及於同上
      時、地，以閩南語發音「土匪」之言語侮辱告訴人甲○○
      ，核其所為，係觸犯刑法第309 條第1 項之公然侮辱犯行
      ；且屬家庭暴力防治法第2 條第2 款所稱家庭暴力罪，檢
      察官聲請簡易判決處刑書書漏未論以上開罪名，核屬疏漏
      ，應予補充。且被告丁○○對告訴人乙○○所為之多次公
      然侮辱犯行，時間緊接，方法相同，依最高法院86年臺上
      字第3295號判例意旨，數行為於同時同地或密切接近之時
      地實施，侵害同一之法益，各行為之獨立性極為薄弱，依
      一般社會健全觀念，在時間差距上，難以強行分開，在刑
      法評價上，以視為數個舉動之接續施行，合為包括之一行
      為予以評價，較為合理，即透過對於同一法益之同種類侵
      害行為繼續不間斷之實行，業已稀釋個別行為之獨立性，
      致使刑法評價時將之視為單一、整體之犯罪行為，而應論
      以接續犯。
（二）又被告丁○○係以一謾罵「土匪」之行為同時侮辱告訴人
      乙○○、甲○○，為同種想像競合犯，應依刑法第55條前
      段規定，從一重按公然侮辱罪處斷。
（三）被告丁○○係14年5 月10日出生，為年滿80歲之人，依刑
      法第18條第3 項之規定，減輕其刑。
（四）爰審酌被告丁○○前前無任何刑事紀錄，有臺灣高等法院
      被告前案紀錄1 份在卷可參，足徵其素行尚稱良善，惟因
      與告訴人、甲○○存有家庭細故而互生嫌隙，竟在告訴人
      乙○○所經營之「加美橙咖啡簡餐」店外之公共場所，當
      場對告訴人乙○○、甲○○加以辱罵，足以貶損告訴人乙○○、甲○○之聲譽，事後又否認犯行，態度不佳，且因
      雙方迄今仍存有家庭糾紛，致無法達成和解，惟考量被告
      丁○○現已年逾82歲，又分別與告訴人丁○○、甲○○具
      有母女及姻親身分關係等一切情狀，量處如主文所示之刑
      ，併諭知易科罰金之折算標準，以示懲儆。
三、依刑事訴訟法第449條第1 項、第454條第1 項，刑法第309
    條第1 項、第55條前段、第18條第3 項、第41條第1 項前段
    ，刑法施行法第1 條之1 第1 項、第2 項前段，逕以簡易判
    決處刑如主文。
中    華    民    國    98    年    3     月    6     日
            臺灣新竹地方法院新竹簡易庭
                                法  官  劉兆菊
以上正本證明與原本無異。
如不服本判決應於收受本判決後10日內向本院提出上訴書狀，上
訴書狀應敘述具體理由。上訴書狀未敘述上訴理由者，應於上訴
期間屆滿後20日內補提理由書狀於本院「切勿逕送上級法院」。
中    華    民    國    98    年     3    月     6    日
                                書記官  林兆嘉
附錄論罪科刑法條：
中華民國第309條第1項
公然侮辱人者，處拘役或300元以下罰金。


司法院資訊處製作；財團法人民間司法改革基金會備份。
